臺灣嘉義地方法院民事判決　　　　　　　 94年度訴字第551號
原　　　告　丙○○
訴訟代理人　嚴庚辰律師
　　　　　　陳國瑞律師
被　　　告　嘉義縣中埔鄉公所
法定代理人　乙○○
訴訟代理人　吳啟勳律師
複 代 理人　甲○○
　　　　　　林俊生律師
上列當事人間排除侵害等事件，本院於民國96年3月26日言詞辯
論終結，判決如下：
    主  文
被告應將原告所有坐落嘉義縣中埔鄉○○段第一一三一地號如附
圖所示編號Ａ面積○．○一七四○五公頃土地上之柏油路面、編
號Ｂ面積○．○○二三三七公頃土地上之水泥護欄，及同段一一
三七地號如附圖所示編號Ｅ面積○．○○○○九五公頃土地上之
水泥護欄剷除，並將前開土地返還予原告。
前項剷除柏油路面及水泥護欄、交還土地之履行期間為參個月。
原告其餘之訴駁回。
訴訟費用由被告負擔十分之七，餘由原告負擔。
本判決於原告以新台幣柒拾萬肆仟元供擔保後，得假執行，但
被告如於假執行程序實施前，以新台幣貳佰貳拾萬零壹佰貳拾貳
元為原告預供擔保，得免為假執行。
原告其餘假執行之聲請駁回。
    事實及理由
一、原告起訴主張：坐落嘉義縣中埔鄉○○段第1131、1137號土
    地（重測前分別為下六段司公小段271之126、271之94地
    號土地，下稱系爭土地）係原告所有，被告於民國89年間在
    同段1126號土地上開闢道路舖設柏油及設置水泥護欄，竟將
    柏油路面及水泥護欄侵越原告所有之系爭土地上，被告自已
    構成無權占有及侵權行為，另被告竟無故在原告所有上開土
    地上挖掘坑洞、丟置廢棄物，被告自亦構成無權占有及侵權
    行為，爰依民法184條、767條之規定提起本訴，並聲明：
  (一)被告應將舖設在原告所有坐落嘉義中埔鄉○○段1131號土地
    上之柏油路面（如附圖編號A部分；面積：0.017405公頃）
    及水泥護欄（如附圖編號B部分；面積：0.002337公頃）剷
    除，將土地返還原告。
  (二)被告應將丟置在原告所有坐落同上土地上（如附圖編號C部
    分；面積：0.003457公頃）之廢棄物清除，並以優質土地填
    補後將土地返還原告。
  (三)被告應將舖設在原告所有坐落嘉義中埔鄉○○段1137號土地
    上之水泥護欄（如附圖編號E部分；面積：0.000095公頃）
    剷除，將土地返還原告。
  (四)被告應將丟置在原告所有上開1137地號土地上（如附圖編號
    D 部分；面積：0.005001公頃）之廢棄物清除，並以優質土
    地填補後將土地返還原告。
  (五)原告願供擔保請准宣告假執行。
二、被告則以下列情詞置辯，並聲明：原告之訴及假執行之聲請
    均駁回，如受不利之判決，願供擔保請准免為假執行。
  (一)中埔鄉所有坐落嘉義縣中埔鄉○○段1126地號土地，於89年
    10月11日地籍圖重測後登記面積825.04平方公尺，第查：
    1.上開1126地號土地地籍圖重測前為中埔鄉○○段司公小
      段271-133地號土地，面積962平方公尺，因地籍圖重測之
      故，其間面積竟減少高達137平方公尺。
    2.被告於上開重測前271-133地號土地辦理「和睦都市○○
      ○號道路開闢工程」鋪設柏油時，即已函請嘉義縣水上地
      政事務所（下稱水上地政事務所）測量在案。
    3.被告於重測前271-133地號土地開闢道路既已函請主管地
      政機關測量後辦理，允無侵越原告所有之系爭土地之可能
      ，抑且，上開中埔鄉所有重測前271-133地號面積962平方
      公尺與重測後1126地號面積825.04平方公尺尚減少137平
      方公尺，準此，尚難遽謂被告無權及侵越原告所有之土地
      甚明。
  (二)又當事人主張有利於己之事實者，就其事實有舉證之責任，
    民事訴訟法第277條定有明文。本件原告起訴主張被告於其
    所有上開土地上挖掘坑洞、丟置廢棄物云云，並未舉證以實
    其說，於法亦有未合。
  (三)上開土地原來地貌應該就有低窪地，八號北邊排水溝清潔道
    路廢土清除後，本來有低窪地，而且原告提出的照片不是被
    告所為，也不是包商所為。
  (四)縱然施工期間沒有其他的包商在現場，也不能認為是被告所
    為，何況原告起訴迄施工當時已經超過2年時效，也不能請
    求了。
三、原告主張系爭土地為其所有，而被告於89年間在系爭土地上
    鋪設柏油、設置水泥護欄，占用嘉義縣中埔鄉○○段第1131
    地號如附圖所示編號A面積0.017405公頃土地上之柏油路面
    、編號B面積0.002337公頃土地上之水泥護欄，及同段1137
    地號如附圖所示編號E面積0.000095公頃土地上之水泥護欄
    上所坐落之土地等情，為被告所不爭執，復有系爭土地之土
    地登記謄本3份、現場照片在卷足佐，並經本院先後會同水
    上地政事務所及內政部土地測量局（下稱土地測量局）到場
    勘驗、鑑測，分別有94年11月29日勘驗筆錄、如附圖之複丈
    成果圖、95年7月11日勘驗筆錄、如附件鑑定書暨鑑定圖各1
    份在卷可稽，堪信原告此部分主張為真實。惟依內政部土地
    測量局之鑑定圖（一）備註欄記載：「本面積分析表所載面
    積僅法院審判參考；至土地面積，應以地政事務所依判決確
    定之界址點計算者為準。」等語，因此，認定被告占用系爭
    土地之位置及面積仍應以如附圖之複丈成果圖為準，附此敘
    明。
四、至原告主張被告無權占有嘉義縣中埔鄉○○段第1131地號如
    附圖所示編號A面積0.017405公頃土地上之柏油路面、編號B
    面積0.002337公頃土地上之水泥護欄，及同段1137地號如附
    圖所示編號E面積0.000095公頃土地上之水泥護欄上所坐落
    之土地，妨害原告之所有權等語，則為被告所否認，並以前
    詞置辯，經查：
  (一)被告占用原告所有系爭土地之位置及範圍，業經本院會同水
    上地政事務所到場勘驗、測量，並經該所繪製如附圖之94年
    12月21日複丈成果圖，嗣被告並聲請本院再囑託土地測量局
    實施鑑測，經本院囑託土地測量局針對「一中埔鄉○○段
    1131、1137重測前、後之地籍界線是否相符。二實際之柏油
    路面及護欄是否占用1131、1137之土地，如有，其面積位置
    為何？並以重測前後之地籍圖作比較，分別表示。三製作上
    圖，請參考1131、1137及1126地籍原圖（重測前後）。」等
    事項實施鑑測。經該局使用精密電子測距經緯儀在系爭土地
    附近檢測89年度重測時測設之圖根點，並經檢核無誤後，作
    為該測區之控制點，然後以各圖根點為基點，用上列儀器分
    別施測系爭地附近界址點及實際之柏油路面及護欄，並計算
    其坐標值輸入電腦，用自動繪圖儀展繪於鑑測原圖上（同重
    測後地籍圖比例尺1/500及重測前地籍圖比例尺1/1200），
    然後依據水上地政事務所保管之地籍圖、地籍調查表、宗地
    資料等資料，謄展繪本案有關土地地籍圖經界線，與前項成
    果核對後鑑定於鑑測原圖上，作成1/500鑑定圖。其鑑定結
    果說明如下：「
    1.圖示⊙小圓圈係圖根點之位置。
    2.圖示—實線係重測後地籍圖經界線，其中編號1—13—G—
      2—14—3—19—6—7—8—9—25—D—E—10—11—23—17
      —16—12—1連接實線，係中埔鄉○○段1132、1135、113
      7、1131地號地籍圖重測後經界線與重測前地籍圖經界線
      位置相符。編號2—4—3，6—5—20—9連接實線，係89年
      度地籍圖重測時依計畫道路施測之地籍圖經界線，與重測
      前地籍圖經界線位置不相符。
    3.圖示‧‧點線係重測前地籍圖經界線，有關重測前後系爭
      地號土地範圍說明如下：
      (1)編號13—2—14‧‧15‧‧13連接區○○○○○段司公
        小段271-8地號重測前土地套繪位置，重測後為和美
        段1132地號土地範圍。
      (2)編號13‧‧15‧‧16—12—1—13連接區○○○○○段
        司公小段271-126地號重測前土地套繪位置，重測後
        合併於和美段1131地號土地範圍。
      (3)編號14—3—19‧‧18‧‧17—16‧‧15‧‧14連接區
        域，係下六段司公小段271-122地號重測前土地套繪
        位置，重測後為和美段1135、1135-1地號土地，其中
        1135-1地號土地合併於1131地號土地範圍。
      (4)編號19—6—7—8‧‧21‧‧22‧‧18‧‧19連接區○
        ○○○○段司公小段271-94地號重測前土地套繪位置
        ，重測後合併於和美段1137地號土地範圍。
      (5)編號8—9—25‧‧24‧‧22‧‧21‧‧8係下六段司公
        小段271-95地號重測前土地套繪位置，重測後為和美
        段1140地號土地，已合併於1137地號土地範圍。
      (6)編號25—D—E—10—11—23‧‧22‧‧24‧‧25連接區
        域，係下六段司公小段271-127地號重測前土地套繪
        位置，重測後為和美段1139地號土地，已合併於1131地
        號土地範圍。
      (7)編號23—17‧‧18‧‧22‧‧23連接區○○○○○段司
        公小段271-139地號重測前土地套繪位置，重測後為
        和美段1138地號土地，已合併於1131地號土地範圍。
    4.圖示A--B--C--D—E--F--G連接虛線，係實際之道路護欄
      位置，係法官囑託事項指定測量系爭界址位置。
    5.圖示A--B-20-5-A連接區域，係實際之道路護欄使用和美
      段1137地號土地範圍，其面積為0.95平方公尺。
    6.圖示B--C--D—E--F--G—2—4—6—20—B連接區域，係實
      際之道路使用護欄使用和美段1131地號土地範圍，其面積
      為20.86平方公尺。
    7.圖示10—11—23—17—16—12—1—13—G--F--E—10 連
      接區域，係實際之柏油路面使用和美段1131地號土地範圍
      ，其面積為176.41平方公尺。
    8.面積分析表請詳見鑑定圖。」等語，有該局95年9月21日
      測籍字第0950600206號函暨所附之鑑定書、鑑定圖在卷可
      憑。
  (二)至被告辯稱上開1126地號土地地籍圖重測前為中埔鄉○○段
    司公小段271-133地號土地，面積962平方公尺，因地籍圖
    重測之故，其間面積竟減少高達137平方公尺，難遽謂被告
    無權及侵越原告所有之土地等語，惟查，依照土地測量局鑑
    定結果說明二業已記載：圖示—實線係重測後地籍圖經界線
    ，其中編號1—13—G—2—14—3—19—6—7—8—9—25—D
    —E —10—11—23—17—16—12—1連接實線，係中埔鄉○
    ○段1132、1135、1137、1131地號地籍圖重測後經界線與重
    測前地籍圖經界線位置相符等語，足認原告所有之1137、11
    31地號土地之地籍圖重測後經界線與重測前地籍圖經界線位
    置並無不相符之情形，因此，即使被告所有之1126地號土地
    因重測後面積有減少之情形，自難認係因重測前後地籍圖經
    界線位置不一致所致，況該次重測縱有經界略微變動之情形
    ，然該次重測既經公告確定，辦理登記完竣，當生重測效力
    ，在未依法變更前，仍不得否認該重測之結果，是被告以其
    所有之11 26地號土地面積因重測而減少，主張其未無權及
    侵越原告所有之土地等語，自非有理由。
  (三)又被告辯稱其於上開重測前271-133地號土地辦理「和睦都
    市○○○號道路開闢工程」鋪設柏油時，即已函請水上地政
    事務所測量在案，應不致占用原告所有之系爭土地等語，惟
    查，依水上地政事務所95年3月30日嘉上地二字第095000135
    5號函說明欄二記載：「…當時中埔鄉公所函囑本所派員協
    助勘測該道路中心樁位時，並未檢附中心樁座標資料，只於
    前往實地勘測時，再依中埔鄉公所攜供之相關資料作實地中
    心樁位檢測，並於檢測結果後同時告知與該鄉公所實地所釘
    樁位相符。因此，無存有測量成果圖及相關等資料，併此敘
    明。」等語觀之，水上地政事務所於被告辦理「和睦都市○
    ○○號道路開闢工程」時並未實際施測製作測量成果圖，是
    被告此部分之辯詞，應無可採。
  (四)依上所述，原告主張被告無權占有嘉義縣中埔鄉○○段第11
    31地號如附圖所示編號A面積0.017405公頃土地上之柏油路
    面、編號B面積0.002337公頃土地上之水泥護欄，及同段113
    7地號如附圖所示編號E面積0.000095公頃土地上之水泥護欄
    上所坐落之土地，妨害原告之所有權等語為可採。從而，原
    告基於民法第767條之規定，請求判命被告應將原告所有坐
    落嘉義縣中埔鄉○○段第11 31地號如附圖所示編號A面積0.
    017405公頃土地上之柏油路面、編號B面積0.002337公頃土
    地上之水泥護欄，及同段113 7地號如附圖所示編號E面積0.
    000095公頃土地上之水泥護欄剷除，並將前開土地返還予原
    告，應屬有據。
五、原告另主張被告挖掘嘉義縣中埔鄉○○段第1131地號如編號
    C部分；面積：0.003457公頃及同段1137地號、同段第1137
    地號土地上編號D部分；面積：0.005001公頃之土地（下稱
    系爭C、D部分土地），並丟置廢棄物於其上，請求被告應將
    系爭C、D部分土地之廢棄物清除，並以優質土地填補後將土
    地返還原告等語，惟為被告所否認，並以前詞置辯，經查：
  (一)按當事人主張有利於己之事實者，就其事實有舉證之責任，
    民事訴訟法第277條定有明文。原告主張被告挖掘系爭C、D
    部分土地，並丟置廢棄物於其上部分，固聲請訊問證人即前
    中埔鄉公所建設課課長鄭永華，然依其證言，並無法證明系
    爭C、D部分土地係遭被告或被告之承包商所挖掘及丟置廢棄
    物，而原告就此復未能提出其他事證證明之，自難信其主張
    為可採。
  (二)又查，原告既自陳系爭C、D部分土地係遭人丟置廢棄物等語
    ，且原告無法舉證證明該廢棄物為被告所為，業經認定如上
    ，而廢棄物屬無人所有之物應無疑義，因此，即使該廢棄物
    是被告所丟置，亦無法以該廢棄物置於系爭C、D部分土地上
    ，即認被告占用系爭C、D部分土地，是原告主張被告有占用
    系爭C、D部分土地等語，即難採憑，從而，被告既非系爭C
    、D 部分土地之占有人，原告依據民法第767條請求被告返
    還系爭C、D部分土地，自屬無據。
  (三)再按因故意或過失不法侵害他人之權利者，負損害賠償責任
    ；又因侵權行為所生之損害賠償請求權，自請求權人知有損
    害及賠償義務人時起，2年間不行使而消滅。自有侵權行為
    時起，逾10年者亦同，民法第184條第1項前段及第197條第1
    項分別定有明文。經查，原告之第2、4項聲明請求被告將系
    爭C、D部分土地上之廢棄物清除，並以優質土地填補部分，
    乃係依據民法第184條侵權行為請求權，惟原告自陳該挖掘
    及丟置廢棄物之侵權行為時點為89年間，迄原告提起本訴之
    時間即94年10月7日（有本院收文章可稽）已超過4年餘，而
    該挖掘及丟置廢棄物之處屬於開放空間，原告應無不知之理
    ，亦即至少在92年以前原告即應行使侵權行為損害賠償請求
    權，然原告遲至94年10月7日始提起本訴，主張侵權行為損
    害賠償請求權，依上揭法條，其提起本件訴訟時，其侵權行
    為損害賠償請求權已罹於2年之消滅時效，是被告就原告之
    第2、4項聲明請求被告將系爭C、D部分土地上之廢棄物清除
    ，並以優質土地填補部分，為時效之抗辯而拒絕給付，自屬
    有據，原告此部分之請求，則為無理由。
六、綜上所述，原告基於民法第767條之規定，請求被告應將原
    告所有坐落嘉義縣中埔鄉○○段第1131地號如附圖所示編號
    A面積0.017405公頃土地上之柏油路面、編號B面積0.002337
    公頃土地上之水泥護欄，及同段1137地號如附圖所示編號E
    面積0.000095公頃土地上之水泥護欄剷除，並將前開土地返
    還予原告，為有理由，應予准許；至原告基於民法第184條
    及767條之規定，請求被告應將嘉義縣中埔鄉○○段第1131
    地號如編號C部分；面積：0.003457公頃及同段1137地號、
    同段第1137地號土地上編號D部分；面積：0.005001公頃之
    土地上之廢棄物清除，並以優質土地填補後將土地返還原告
    部分，則因無法證明被告有挖掘土地、丟棄廢棄物及占用該
    部分土地之事實，且即使原告有侵權行為損害賠償請求權，
    亦已罹於時效而消滅，因此，原告此部分之請求，則非有理
    由。
七、末按判決所命之給付，其性質非長期間不能履行，或斟酌被
    告之境況，兼顧原告之利益，法院得於判決內定相當之履行
    期間，民事訴訟法第396條第1項定有明文。查本件判決被告
    應剷除之柏油路面及水泥護欄均屬公用物，欲剷除之仍須周
    詳計畫，非立時可就，需有較長之時間始克履行，爰酌定履
    行期間為3個月。
八、兩造均陳明願供擔保，聲請宣告假執行或免為假執行，經核
    原告勝訴部分，合於法律規定，爰分別酌定相當之擔保金額
    宣告之；至於原告其餘假執行之聲請，因訴之駁回而失所依
    據，不應准許。
九、本件事證已臻明確，兩造其餘攻擊防禦方法及舉證，核與本
    件判決結果無影響，爰不予逐一論述，附此敘明。
十、結論: 原告之訴為一部有理由，一部無理由，依民事訴訟法
    第79條、第396條第1項、第390條第2項、第392條第2項、第
    3 項，判決如主文。
中　　華　　民　　國　　96　　年　　4 　　月　　9 　　日
                  民二庭法　官　林福來
以上正本係照原本作成
如對本判決上訴須於判決送達後20日內向本院提出上訴狀
中　　華　　民　　國　　96　　年　　4 　　月　　9 　　日
                        書記官　劉昀匊
